【裁判字號】    92,聲,685
【裁判日期】    920630
【裁判案由】    聲明異議
【裁判全文】
臺灣士林地方法院民事裁定  九十二年度聲字第六八五號
    聲  請  人  乙○○
    即  異議人
    代  理  人  永萬吉
右聲請人即聲明異議人對於本院提存所於中華民國九十一年五月三十日所為之（九二
）取字第一○四二號處分，聲明異議，本院裁定如左：
    主      文
聲明異議駁回。
程序費用由聲請人負擔。
    理      由
一、異議意旨略以：清償提存應向清償地法院提存所為之，債權人無居所或居所不明
    ，以其在中華民國最後之住所視為居所，提存法第四條第一、二項定有明文。本
    件受取人日據時代及光復後辦理土地總登記時記載設址桃園內，依上列規定，本
    案提存應向台灣桃園地方法院辦理提存，故向貴院辦理提存即屬提存錯誤等語。
二、按清償提存之提存人於提存後，有提存出於錯誤之情形者，得提出相當確實之證
    明，聲請該管法院提存所返還提存物，提存法第十五條第一項第一款、同法施行
    細則第二十七條第一項第三款分別定有明文。又錯誤係指表意人為意思表示時，
    因認識不正確或欠缺認識，以致內心之效果意思與外部之表示行為不一致之謂。
    是所謂提存錯誤，係指提存人於提存當時，對於提存當事人或提存標的物之認識
    發生錯誤而為提存之謂。次按法院關於訴訟及非訟事件土地管轄之規定，係以一
    定之土地為法院之管轄區域，將訴訟或非訟事件與該管轄區域有一定關係者，分
    配於該法院審理，是關於管轄之規定，乃屬程序事項，提存人向法院提存所所為
    之提存「聲請」，係使提存人與法院間發生非訟事件繫屬之效果，與提存法第十
    五條所稱提存出於錯誤，所指應為提存人與受取人間因提存之意思表示而發生特
    定私法上效果者，尚屬有別。提存聲請若有不符管轄規定之情，法院應依職權審
    查後予以駁回提存聲請，尚非得以提存人提存錯誤為由取回提存物。查本件異議
    人所主張之事由，係認其於八十三年三月四日向本院所為之提存聲請，違反提存
    法第四條第一、二項之管轄規定，依前揭說明，應非提存法第十五條第一項所稱
    提存出於錯誤之情形，異議人以提存法第十五條第一項第一款提存錯誤為由請求
    取回提存物，於法自有未合。
三、次按債權人在中華民國無最後住所，或不能確知孰為債權人，致難定其清償地者
    ，由債務人住所地法院提存所辦理之，提存法第四條第二項定有明文。本件提存
    人所提出之提存書，係記載受取人「甲○」「住所不明」「受取人住所不明，聲
    請公示送達」，本院提存所除通知提存人查報受取人住所（含日據時期設籍資料
    ）外，亦向桃園縣龜山鄉戶政事務所函查受取人設籍資料，據報均查無受取人設
    籍資料，有相關戶籍資料附於提存卷內可稽，是依提存人聲請提存時所提供之資
    料及本院依職權調查結果，無從認定債權人在中華民國最後之住所，而以債務人
    即提存人之住所定法院即本院提存所辦理，並無管轄錯誤情事。又關於管轄之認
    定，應於聲請人聲請時確定，債權人在中華民國有無最後住所，亦應以聲請人聲
    請時法院盡必要之調查後所得相關資料以資審認，以避免管轄恆處於浮動不確定
    狀態，本院提存所於本件聲請時關於管轄之調查已如前述，自得以所得資料據以
    認定管轄權之有無，縱聲請人於提存後九年餘始查得其他資料足以認定債權人在
    中華民國有最後之住所，亦無從推翻於聲請時已確定之管轄權。
四、綜上，本院提存所駁回異議人請求取回提存物之聲請，經核並無違誤，本件異議
    為無理由，應予駁回。
五、依非訟事件法第八條第二項、民事訴訟法第七十八條，裁定如主文。
中      華      民      國    九十二    年      六      月      三十    日
                                    臺灣士林地方法院民事第二庭
~B法      官  王本源
右為正本係照原本作成。
如對本裁定抗告須於裁定送達後十日內向本院提出抗告狀。
中      華      民      國    九十二    年      七      月      七      日
~B法院書記官  翁禎謙


司法院資訊處製作；財團法人民間司法改革基金會備份。
